【裁判字號】    99,消債更,200
【裁判日期】    991118
【裁判案由】    更生事件
【裁判全文】
臺灣板橋地方法院民事裁定           99年度消債更字第200號
聲  請  人  甲○○
上列當事人聲請消費者債務清理事件，本院裁定如下：
    主  文
聲請人甲○○自中華民國九十九年十一月十八日下午四時起開始
更生程序。
本件得由司法事務官進行更生程序。
    理  由
一、按法院開始更生程序之裁定，應載明其年、月、日、時，並
    即時發生效力；又法院裁定開始更生或清算程序後，得命司
    法事務官進行更生或清算程序，消費者債務清理條例第45條
    第1項、第16條第1項前段分別定有明文。
二、本件聲請意旨略以：其因負債信用卡、信用貸款、保證等債
    務合計新臺幣（下同）6,709,063 元，有不能清償之情事，
    曾於民國95年9 月依中華民國銀行公會會員辦理無擔保債務
    協商機制，與最大債權金融機構中國信託商業銀行股份有限
    公司（下稱中國信託銀行）達成協商，雙方約定聲請人自95
    年10月起，分60期，利率3.88％，每月以12,748元依各債權
    銀行債權金額比例清償各項債務直至全部清償為止，惟於聲
    請公會協商時，聲請人任職於御和膳火鍋店，每月可得薪資
    為28,000元，扣除必要生活支出19,375元後，剩餘薪資顯不
    足以清償銀行協商款，曾多次向銀行提出月付8,500 元之清
    償方案，然中國信託銀行無法接受聲請人所提之清償方案，
    並告知協議內容決定權屬銀行方，銀行雖未做出強暴等之行
    為，但其強硬之態度迫使聲請人走投無路，又無其他協商途
    徑可謀求解決，最終只好同意中國信託銀行所提之清償方案
    ，嗣於96年6 月24日聲請人遭任職公司御和膳火鍋解雇，且
    之後尋找工作亦不順利，又無法籌到協商款，不得已只好於
    96年7月放棄公會協商而毀諾，直至97年8月始找到工作，任
    職於康和綜合證券股份有限公司永和分公司（下稱康和證券
    永和分公司）至今，是聲請人實有不可歸責於己之事由，爰
    聲請裁定准予更生。
三、按債務人對於金融機構因消費借貸、自用住宅借款、信用卡
    或現金卡契約而負債務，在聲請更生或清算前，應提出債權
    人清冊，以書面向最大債權金融機構請求協商債務清償方案
    並表明共同協商之意旨，消費者債務清理條例第151條第1項
    定有明文。而債務人與金融機構協商成立者，不得聲請更生
    或清算，但因不可歸責於己之事由，致履行顯有重大困難者
    ，不在此限；消費者債務清理條例施行前，債務人依金融主
    管機關協調成立之中華民國銀行公會會員辦理消費金融案件
    無擔保債務協商機制與金融機構成立之協商，準用前項之規
    定，消費者債務清理條例第151 條第5項、第6項亦分別有明
    文可參。
四、次按前開法律規定之「但因不可歸責於己之事由，致履行顯
    有重大困難者，不在此限」，其立法意旨係基於債務清償方
    案成立後，應由債務人誠實遵守信用履行協商還款條件，惟
    於例外情形下發生情事變更，在清償期間收入或收益不如預
    期，致該方案履行困難甚或履行不能，因不可歸責於己之事
    由，始能聲請更生或清算。此規範意旨在避免債務人任意毀
    諾已成立之協商，濫用更生或清算之裁判上債務清理程序。
    蓋以債務清償方案係經當事人行使程序選擇權所為之債務清
    理契約，債務人應受該成立之協議所拘束。債務人既已與金
    融機構協商成立，如認該協商方案履行有其他不適當情形，
    自仍應再循協商途徑謀求解決。又所謂不可歸責於己之事由
    ，係指出於非己身所能控制之自然力或其他人為事由，具有
    猝然性而不能預知，非人力所能參與或所能阻止，而陷於不
    能履行承諾償還自己之債務者而言。
五、本院查：
  (一)聲請人於消費者債務清理條例施行前，曾依照中華民國銀行
    公會會員辦理消費金融案件無擔保債務協商機制，與最大債
    權金融機構中國信託銀行達成協商，經一致性協商雙方約定
    聲請人自95年10月起，分60期，利率3.88％，每月以12,748
    元依各債權銀行債權金額比例清償各項債務，直至全部清償
    為止，嗣因聲請人毀諾而未能履行清償還款義務等情，業據
    本院依職權函請中國信託銀行陳報協議書及無擔保債務還款
    計劃影本各1 份為證，且觀諸聲請人提出之財團法人金融聯
    合徵信中心債權人清冊中「是否曾參與銀行公會債務協商」
    欄註記「Ｙ」乙節亦明。準此，本件聲請人依上開協商機制
    與最大債權金融機構協商成立後，再向本院聲請更生，尚須
    符合「不可歸責於己之事由致履行顯有重大困難」之法定要
    件，方為適法。
  (二)聲請人上開主張之事實，業據其提出用以轉帳協商款之土地
    銀行存摺證明、財政部臺灣省北區國稅財產歸屬資料清單、
    97年度與98年度綜合所得稅各類所得資料清單、99年1月至7
    月薪資明細表、勞工保險被保險人投保資料表、房屋租賃契
    約書、聯徵中心債權人清冊、財產財產狀況說明書、聲請人
    薪資轉帳第一銀行存摺證明、聲請人在職證明書、戶籍謄本
    、房租繳納單據、大樓管理費、水電瓦斯費繳納收據、歇業
    證明等件（見本院卷第8至42頁、第55、57至149頁）為證，
    並經本院依職權向聲請人本人電話查詢其當時收入情形之公
    務電話紀錄表附卷屬實，是以聲請人主張其於96年6 月起失
    業，直至97年8月1日始於康和證券永和分公司等情，應堪採
    信，且聲請人債務高達6,709,063 元，已顯無清償之可能。
    從而，本院認為聲請人因失業致無法履行協商條件而發生毀
    諾等情事，應屬不可歸責於己致履行顯有重大困難之事由，
六、綜上所述，本件聲請人為一般消費者，並未從事營業活動。
    其有無法清償債務之情事，無法依協議履行亦不可歸責於聲
    請人，又所負無擔保或無優先權之債務，並未逾1,200 萬元
    ，且未經法院裁定開始清算程序或宣告破產，復查無消費者
    債務清理條例第6條第3 項、第8條或第46條各款所定駁回更
    生聲請之事由存在，則聲請人聲請更生，應屬有據，自應准
    許。
七、依消費者債務清理條例第11條第1項、第45條第1項、第16條
    第1 項，裁定如主文。
中    華    民    國    99    年    11    月    18    日
                  民事第一庭    法  官  黎文德
以上正本證明與原本無異
本裁定不得抗告
本裁定已於99年11月18日下午4時公告。
中    華    民    國    99    年    11    月    18    日
                                書記官  趙彬

司法院資訊處製作；財團法人民間司法改革基金會備份。
